臺灣高等法院民事判決
109年度上更一字第15號
上  訴  人  楊春祥  

訴訟代理人  黃丁風律師
被上 訴 人  章銘義  
訴訟代理人  王東山律師
複代 理 人  許富雄律師
上列當事人間請求塗銷抵押權登記事件，上訴人對於中華民國10
6年3月9日臺灣基隆地方法院105年度訴字第299號第一審判決提
起上訴，本院前審判決後，經最高法院發回更審，本院於110年8
月31日言詞辯論終結，判決如下：
    主  文
原判決廢棄。
被上訴人在第一審之訴駁回。
第一、二審訴訟費用由被上訴人負擔。
    事實及理由
一、被上訴人主張：伊為免財產日後遭強制執行，於民國（下同
    ）90年4月12日以所有坐落基隆市○○區○○段00000○00000地號
    土地（下合稱觀音段土地），為上訴人設定擔保債權總金額
    為新臺幣（下同）150萬元之第一順位抵押權（下稱系爭150
    萬元抵押權），復於90年5月28日以所有坐落基隆市○○區○○
    段000000○000000○000000地號土地（下合稱系爭福祿段土地
    ），為上訴人設定擔保債權總金額為180萬元之第一順位抵
    押權（下稱系爭180萬元抵押權，與系爭150萬元抵押權合稱
    系爭抵押權）。系爭抵押權係與上訴人基於通謀虛偽意思表
    示所設定，應屬無效。況上訴人亦未交付系爭抵押權所擔保
    之借款共330萬元，依抵押權之從屬性，系爭抵押權並不存
    在。爰依民法第767條第1項規定，求為命上訴人應塗銷系爭
    抵押權登記之判決。
二、上訴人則以：被上訴人為訴外人嘉成交通企業有限公司（下
    稱嘉成公司）負責人，自85年間起陸續向伊借調金錢，約定
    月息1.5分，迄89年1月伊退休前借款共100萬元，並按月付
    息1萬5000元。89年4月18日被上訴人再借款l00萬元，約定
    利息相同，並表示願提供不動產設定抵押擔保。雖自89年5
    月起至89年12月止，按月將利息3萬元匯入伊設於第一銀行
    草店尾分行帳戶（下稱系爭帳戶），惟自90年1月起未正常
    繳息，且遲未辦理抵押權設定。經伊催促，被上訴人始於90
    年4月12日辦妥系爭150萬元抵押權設定登記，並要求再增借
    130萬元，故於90年5月28日再設定系爭180萬元抵押權，然
    伊未再撥借130萬元，系爭抵押權擔保200萬元借款債務。被
    上訴人於90年5月10日將基隆市○○區○○段00000○00000地號土
    地（下稱283-2等地號土地）出賣伊，經以價金183萬6000元
    抵償90年2月至95年3月之62個月利息共186萬元後，已無剩
    餘，被上訴人乃於95年3月16日另行交付嘉成公司為發票人
    、面額為236萬元之支票（下稱系爭支票），以擔保借款本
    金200萬元，及95年3月16日至96年3月15日之1年期利息36萬
    元。嗣經提示，並未兌現，兩造間200萬元借款於96年3月15
    日即到期，被上訴人迄未清償，依系爭抵押權設定契約約定
    ，應自96年3月16日起按日給付違約金2400元。是伊對被上
    訴人仍有上開借款本金及違約金債權存在，被上訴人請求塗
    銷系爭抵押權登記，並無理由等語，資為抗辯。
三、原審依被上訴人所請為其全部勝訴之判決，本院前審判決駁
    回上訴人之上訴，上訴人提起第三審上訴，經最高法院廢棄
    本院前審判決，發回本院更審。上訴人並上訴聲明：⑴原判
    決廢棄。⑵被上訴人在第一審之訴駁回。被上訴人則答辯聲
    明：上訴駁回。
四、兩造不爭執之事實（見本院卷第220頁）：
　㈠被上訴人於89年3月16日、89年4月18日分別匯款1萬5000元至
    系爭帳戶。
  ㈡被上訴人於89年5月16日、89年6月16日及89年6月20日（各匯
    款1萬5000元）、89年7月17日、89年8月15日、89年9月19日
    、89年10月17日、89年11月29日、89年12月18日分別匯款3
    萬元至系爭帳戶。
　㈢兩造於90年4月12日簽訂抵押權設定契約書，約定以被上訴人
    所有之觀音段土地，設定系爭150萬元抵押權予上訴人。兩
    造又於90年5月28日簽訂抵押權設定契約書，約定以被上訴
    人所有之福祿段土地，設定系爭180萬元抵押權予上訴人。
    系爭抵押權之他項權利證明書及抵押權設定契約書正本均由
    被上訴人持有中。
　㈣兩造於90年5月10日簽訂土地買賣所有權移轉契約書，約定被
    上訴人所有之283-2等地號土地以183萬6000元出賣予上訴人
    ，並於90年6月間辦妥所有權移轉登記。
  ㈤被上訴人於91年12月6日以載有「茲向楊春祥先生借款現金36
    萬元…，借款期間約定為89年12月1日至90年2月28日止，到
    期一次全部清償，借款期間不另計利息，惟若逾期借款期限
    無法清償時，則每日加計遲延利息及違約金等360元…」之借
    條，向臺灣基隆地方法院（下稱基隆地院）聲請核發支付命
    令獲准確定（91年度促字第21081號），並於基隆地院91年
    度執字第5097號拍賣抵押物強制執行事件中聲明參與分配，
    僅受償執行費2860元，嗣取得基隆地院核發之91年度執誠字
    第5097號債權憑證。
  ㈥上訴人執有嘉成公司（被上訴人為負責人）於95年3月16日開
    立，面額236萬元，合作金庫銀行基隆分行為付款人之系爭
    支票。系爭支票於95年12月間經提示付款因存款不足而遭退
    票。
五、得心證之理由：
　㈠系爭抵押權是否基於通謀虛偽意思表示所設定？
　⒈按表意人與相對人通謀而為虛偽意思表示者，其意思表示無
    效，民法第87條第1項本文定有明文。又通謀虛偽意思表示
    之行為係積極行為，非消極行為，因此主張他人間之法律行
    為係本於通謀虛偽意思表示，就該積極事實之存在，依舉證
    責任分配法則，自應由主張者一方負舉證責任（最高法院10
    9年度台上字第1437號判決意旨採相同見解）。
　⒉被上訴人主張系爭抵押權係兩造基於通謀虛偽意思表示所設
    定，為上訴人否認，依上說明，自應由被上訴人就此積極事
    實之存在負舉證責任。被上訴人固舉系爭抵押權之設定係由
    其一人辦理、系爭抵押權之他項權利證明書及抵押權設定契
    約書正本均由其持有等情為證。但債務人一人持相關文件至
    地政事務所辦理抵押權設定登記，並非罕見，而系爭抵押權
    之他項權利證明書及抵押權設定契約書正本均由債務人持有
    ，可能原因多端，尚難憑此即遽認兩造就系爭抵押權之設定
    有明知並互相故意為非真意表示之情。況於系爭抵押權設定
    時，上訴人對被上訴人有借款債權存在（詳後述），則兩造
    設定系爭抵押權作為該借款債權之擔保，不違常情。被上訴
    人就此復未能提出確切證據以證其說，自難認系爭抵押權係
    基於兩造通謀虛偽意思表示所設定，被上訴人此部分主張，
    並不足採。
  ㈡系爭抵押權擔保之借款債權是否存在？　　
　⒈上訴人辯稱：被上訴人為嘉成公司負責人，自85年間起陸續
    向其借調金錢，迄89年1月其退休前借款共100萬元，於89年
    4月18日被上訴人再借款l00萬元，月息1.5分等語。被上訴
    人則主張：上訴人未曾交付借款，兩造間借款債權並不存在
    云云。
　⒉經查：　
　①被上訴人於89年3月16日、89年4月18日分別匯款1萬5000元至
    系爭帳戶，並有第一銀行存款憑條可證（見原審卷第88、89
    頁）。
　②被上訴人於89年5月16日、89年6月16日及89年6月20日（各匯
    款1萬5000元）、89年7月17日、89年8月15日、89年9月19日
    、89年10月17日、89年11月29日、89年12月18日分別匯款3
    萬元至系爭帳戶，並有第一銀行存款憑條可證（見原審卷第
    90至95、162至164頁）。
　③證人丁家英（上訴人配偶）到庭結證稱：上訴人於89年1月退
    休，退休前被上訴人向上訴人借了100萬元，退休後又借了1
    00萬元，利息都是1分半。退休前100萬元借款是上訴人拿給
    被上訴人，零零星星借的，退休後100萬元是其之錢，是現
    金一筆交給被上訴人，被上訴人到其等住處按門鈴，其與上
    訴人拿下去給被上訴人，詳細日期忘記了等語綦詳（見本院
    前審卷第131頁）。又依證人丁家英日盛銀行帳戶歷史交易
    表所示（見原審卷第159頁），證人丁家英於89年4月18日自
    該帳戶提領100萬元現金。
　④兩造於90年5月10日簽訂土地買賣所有權移轉契約書，約定被
    上訴人所有之283-2等地號土地以183萬6000元出賣予上訴人
    ，於90年6月11日完成所有權移轉登記，並有土地登記申請
    書、土地買賣所有權移轉契約書、印鑑證明、土地所有權狀
    、基隆市地籍異動索引可證（見原審卷第112至123頁，本院
    卷第371至373頁）。
　⑤上訴人執有嘉成公司（被上訴人為負責人）於95年3月16日開
    立，面額236萬元，合作金庫銀行基隆分行為付款人之系爭
    支票。系爭支票於95年12月8日經提示付款因存款不足而遭
    退票，並有系爭支票、退票理由單可證（見本院卷第479、4
    80頁）。
　⑥按證明應證事實之證據資料，並不以可直接單獨證明之直接
    證據為限，如能以間接證據證明間接事實，且綜合諸間接事
    實，得以在符合論理及經驗法則下，推認待證事實為真實者
    ，亦無不可（最高法院109年度台上字第2041號判決意旨採
    相同見解）。由證人丁家英前揭證述內容，及證人丁家英於
    89年4月18日自帳戶提領100萬元現金乙節，再徵諸被上訴人
    於89年3月至12月間，每月均匯款至系爭帳戶，其中89年3月
    、4月為每月1萬5000元，於89年5月起改為每月3萬元，且至
    89年12月每月均為3萬元，而匯款日期均大致介於每月15日
    至20日間等情參互以觀，上訴人所稱：被上訴人自85年間起
    陸續向其借錢，至89年1月退休前借款共100萬元，於89年4
    月18日被上訴人再借款l00萬元，月息1.5分，被上訴人於89
    年3月至12月間所匯款項乃每月應給付予上訴人之利息等節
    ，堪予採信。被上訴人主張：該等匯款係匯還上訴人先前委
    託其買酒之錢云云，但無相關證據可實其說，況若確係匯還
    買酒之錢，衡情僅為1至2次，又怎會多達10次且按月定時（
    每月15日至20日間）定額（1萬5000元或3萬元）為之？實無
    可採。上訴人於此所陳，亦與其所辯：被上訴人於90年5月1
    0日將283-2等地號土地出賣其，經以價金183萬6000元抵償9
    0年至95年間之62個月利息共186萬元後，已無剩餘，故被上
    訴人於95年3月16日另交付面額236萬元之系爭支票，以擔保
    借款本金200萬元，及95年3月16日至96年3月15日之1年期利
    息36萬元等語互核相符。被上訴人主張：283-2等地號土地
    係借名登記予上訴人，系爭支票係透過上訴人向車商買車之
    定金云云，未有相關證據可證其說，且與常情有違，亦非可
    採。準此，上訴人於89年間對被上訴人有200萬元借款債權
    ，且為系爭抵押權所擔保，應堪認定。
　⒊另按支付命令於104年7月1日民事訴訟法第521條第1項修法前
    已確定者，與確定判決具有同一效力，如未經其後之確定判
    決予以廢棄，縱令內容不當，在債務人對其提起再審之訴予
    以變更前，兩造及法院均應受既判力之拘束。經查，上訴人
    於91年12月6日以被上訴人所出具記載：「茲向楊春祥先生
    借款現金36萬元…，借款期間約定為89年12月1日至90年2月2
    8日止，到期一次全部清償，借款期間不另計利息，惟若逾
    期借款期限無法清償時，則每日加計遲延利息及違約金等36
    0元…」等語之借條，主張被上訴人於89年12月1日向上訴人
    借款36萬元，向基隆地院聲請對被上訴人核發支付命令獲准
    確定，有聲請民事支付命令狀、借條、基隆地院91年度促字
    第21081號支付命令、支付命令確定證明書可稽（見原審卷
    第104、105、144、145頁）。又該支付命令與確定判決具有
    同一效力，且未經被上訴人對之提起再審之訴予以變更，兩
    造及本院均應受該既判力之拘束。是上訴人於89年間對被上
    訴人另有36萬元借款債權，並為系爭抵押權所擔保，亦堪認
    定。
　㈢被上訴人得否請求塗銷系爭抵押權登記？
    按抵押權為從物權，以主債權之存在為其存在之前提，故如
    主債權因清償、免除、抵銷或其他原因而消滅時，則抵押權
    自亦當然隨之消滅。惟如主債權一部消滅時，則否。此乃基
    於抵押權不可分性所使然。而抵押權所擔保之主債權未全部
    消滅前，抵押人尚不得請求塗銷該抵押權設定登記（最高法
    院85年度台上字第227號判決意旨採相同見解）。查系爭抵
    押權所擔保之債權金額為330萬元（150萬元＋180萬元＝330萬
    元），而上訴人對被上訴人有236萬元（200萬元＋36萬元＝23
    6萬元）借款債權為系爭抵押權所擔保，系爭抵押權所擔保
    之借款債權既仍有236萬元未受清償，揆諸上開說明，抵押
    人即被上訴人自不得請求塗銷抵押權登記。從而，被上訴人
    依民法第767條第1項規定，請求上訴人應塗銷系爭抵押權登
    記，尚乏所據，不應准許。
六、綜上所述，被上訴人依民法第767條第1項規定，請求上訴人
    應塗銷系爭抵押權登記，為無理由，應予駁回。原審為被上
    訴人勝訴之判決，即有未合。上訴論旨，指摘原判決不當，
    求予廢棄改判，應屬有據，自應由本院將原判決予以廢棄，
    改判如主文第2項所示。
七、本件事證已臻明確，兩造其餘攻擊防禦方法及未經援用之證
    據，經核與判決之結果不生影響，爰不逐一論述，附此敘明
    。
八、據上論結，本件上訴為有理由。依民事訴訟法第450條、第7
    8條，判決如主文。
中　　華　　民　　國　　110 　年　　9 　　月　　28　　日
                  民事第十庭    
                      審判長法  官  黃嘉烈
                            法  官  何君豪
                            法  官  張文毓
正本係照原本作成。
如不服本判決，應於收受送達後20日內向本院提出上訴書狀，其
未表明上訴理由者，應於提出上訴後20日內向本院補提理由書狀
（均須按他造當事人之人數附繕本）上訴時應提出委任律師或具
有律師資格之人之委任狀；委任有律師資格者，另應附具律師資
格證書及釋明委任人與受任人有民事訴訟法第466條之1第1項但
書或第2項所定關係之釋明文書影本。
中　　華　　民　　國　　110 　年　　9 　　月　　28　　日
　　　　　　　　　　　　　
　　　　　　　　　　　　　  書記官  劉文珠